【裁判字號】    94,訴,1897
【裁判日期】    950608
【裁判案由】    遺產稅
【裁判全文】
臺北高等行政法院判決
                                     94年度訴字第01897號
                              .
原      告  甲○○
被      告  財政部臺北市國稅局
代  表  人  張盛和（局長）
訴訟代理人  乙○○
            丙○○
上列當事人間因遺產稅事件，原告不服財政部中華民國94年6月
16日台財訴字第09400191560號訴願決定，提起行政訴訟。本院
判決如下：
    主  文
原告之訴駁回。
訴訟費用由原告負擔。
    事  實
一、事實概要：
    原告之父許岑彥於85年7 月11日死亡，原告於85年12月11日
    申報遺產稅，歷經復查決定及更正補徵核定遺產總額為新臺
    幣（下同）123,398,776 元，遺產淨額為71,155,505元，應
    納稅額為23,666,757元，並於92年3 月11日繳清稅款在案。
    旋原告於93年12月8日向被告主張被繼承人許岑彥所遺臺北
    市○○區○○段2小段594地號土地為公共設施保留地及臺北
    縣樹林鎮○○○段上石頭溪小段176-2、179-6、175、178地
    號等4筆土地為農業用地免徵遺產稅，申請退還系爭土地溢繳
    之稅款。案經被告以94年2 月1 日財北國稅審二字第
    0940252226號函復，否准其所請。原告不服，提起訴願，亦
    遭駁回，遂向本院提起本件行政訴訟。
二、兩造聲明：
    (一)原告聲明：
      1.訴願決定及原處分均撤銷。
      2.請求判命被告退還溢繳稅款。
      3.訴訟費用由被告負擔。
    (二)被告聲明：
      1.駁回原告之訴。
      2.訴訟費用由原告負擔。
三、兩造爭點：
    被告否准原告所提系爭土地均應免徵遺產稅，而應退還溢繳
    稅款之申請，是否有據？
四、兩造陳述：
    (一)原告經合法通知未到庭，依其起訴狀所載：
      1.臺北市○○區○○段2小段594地號土地經臺北市政府於
        81年10月15日公告區段徵收，81年12月7日核准發給抵
        價地，被繼承人於發還抵價地前死亡，而依平均地權條
        例第55條規定，領回抵價地需由徵收機關於規劃分配後
        ，囑託該管登記機關逕行辦理土地所有權登記，並通知
        原土地所有權人，始完成徵收程序，則系爭土地徵收程
        序未完成時。原土地所有權人即已死亡，則該徵收土地
        仍屬公共設施用地，應免徵遺產稅。
      2.被繼承人所遺臺北縣樹林鎮○○○段上石頭溪小段176-
        2、179-6、175及178地號等4筆土地於繼承原因發生日
        至今仍作農業使用，農業用地係自核准免稅起5年內為
        稅捐管理單位，且依據農委會79年3月10日79農企字第
        9103289號函略以，參酌有關法令規定，依下列原則認
        定之：(一)農地閒置不用，又無平均地權條例第26條之1
        故款但書情形者，視為不繼續經營農業生產。(二)無前述
        情形者，推定為繼續經營農業生產等語，系爭土地均應
        適用農業用地扣除規定云云。
    (二)被告主張：
      壹、公共設施保留地扣除部分：
      1.本件原告之父許岑彥君85年7月11日死亡，原告等於85
        年12月11日申報遺產稅，歷經復查決定及更正補徵核定
        遺產總額為123,398,776元，遺產淨額為71,155,505 元
        ，應納稅額為23,666,757元，並於92年3月11日繳清稅
        款在案。旋原告於93年12月8日向被告主張被繼承人許
        岑彥君所遺臺北市○○區○○段2小段594地號土地，為
        公共設施保留地免徵遺產稅，申請退還溢繳稅款。案經
        被告以94年2月1日財北國稅審二字第0940252226號函復
        以略以，有關被繼承人許君於原有坐落松山區○○段○
        ○段594地號土地，區段徵收後領回抵價地前死亡，該
        應領抵價地之權利價值，依財政部85年9月11日台財稅
        第850454736號函釋，應按徵收當期被徵收之公告土地
        現值計算之補償地價額估算。另主張抵價地應依都市計
        劃法第50條之1以公設地扣除乙節，經查該筆土地於被
        繼承人生前81年10月15日已公告區段徵收，被繼承人死
        亡日遺留「應領抵價地權利」，核無都市計劃法第50條
        之1 規定免徵遺產稅適用等語，否准其所請。
      2.被繼承人於區段徵收領回抵價地前死亡，被告依臺北市
        政府核算徵收土地補償地價為應領抵價地之權利價值，
        據以併計遺產課稅，據遺產及贈與稅法第4條第1項及財
        政部85年9月11日台財稅第850454736號函之規定，並無
        違誤。且本件課徵標的為「應領抵價地之權利」並非土
        地，除無都市計劃法第50條之1規定免徵遺產稅之適用
        外，亦與土地面積若干無涉，原告認被告據以核定面積
        有誤，顯屬誤解。
      貳、農業用地扣除部分：
      1.本件原告於申報遺產稅時主張被繼承人所遺台北縣樹林
        鎮○○○段上石頭溪小段176-2、179-6地號等2筆農地
        繼續經營農業，申請扣除該地價之全部。經實地勘查，
        其中179-6地號土地因並未種植故否准所請，另176-2
        地號土地確實繼續作農業使用，准予扣除該筆土地之價
        值，惟於89年11月9日清查時發現該號土地上建有鐵皮
        屋。經據財政部89年10月30日台財稅第0890457780號函
        釋規定，以90年1月8日以財北國稅審二字第90000537號
        函請原告等於1個月內恢復作農業使用，並於90年6月12
        日再次複勘仍未恢復作農業使用，故依規定否准該筆土
        地原認定扣除額，補徵遺產稅額1,363,950元。另原告
        93年12月8日申請追加主張台北縣樹林鎮○○○段上石
        頭溪小段175、178地號等2筆土地，亦適用農業用地扣
        除規定部分，被告以94年2月1日財北國稅審二字第
        0940252226號函復略以，遺產中坐落樹林鎮○○○段上
        石頭溪小段176-2地號等4筆土地為農業用地申請扣除，
        惟被繼承人許君係於85年7月11日死亡，迄今已逾死亡
        時遺產及贈與稅法第17條第1項第6款規定之農業用地免
        徵遺產稅5年管制期間，故所請歉難辦理等語，否准其
        所請。
      2.系爭4筆土地，其中179-6地號，於初查核定時即未做農
        業使用，依法不得適用農業用地扣除，殆無疑義，176-
        2地號於原核定時雖有做農業使用，惟於5年管制期間內
        經發現有未作農業使用情事，且未在被告所定期限內恢
        復農業使用，予以補徵稅款，亦屬有據。至於追加主張
        之臺北縣樹林鎮○○○段上石頭溪小段175、178地號等
        2筆土地之農業用地扣除乙節，既已逾遺產及贈與稅法
        第17條第1項第6款規定5年之管制期間，無從證明該2筆
        土地於被繼承人死亡後5年內有繼續經營農業之事實，
        據繼承發生時及89年1月26日修正公布後遺產及贈與稅
        法第17條第1項第6款之規定，被告否准其申請，核無不
        合等語。
    理  由
一、本件原告受合法通知，無正當理由未於言詞辯論期日到場，
    核無民事訴訟法第386條各款所列情形，爰依行政訴訟法第
    218條準用民事訴訟法第385條第1項前段之規定，由被告聲
    請而為一造辯論判決。
二、本件原告之父許岑彥於85年7 月11日死亡，原告於85年12月
    1 1 日申報遺產稅，歷經復查決定及更正補徵核定遺產總額
    為123,398,776 元，遺產淨額為71,155,505元，應納稅額為
    23,666,757元，並於92年3 月11日繳清稅款在案。旋原告於
    93年12月8 日向被告主張被繼承人許岑彥所遺臺北市○○區
    ○○段2 小段594 地號土地為公共設施保留地及臺北縣樹林
    鎮○○○段上石頭溪小段176-2 、179-6 、175 、178 地號
    等4 筆土地為農業用地免徵遺產稅，申請退還溢繳稅款。案
    經被告以94年2 月1 日財北國稅審二字第0940252226號函復
    ，否准其所請。原告不服，提起訴願，亦遭駁回等情，為兩
    造所不爭，且有上開各該函文、原處分及訴願決定書等件影
    本附原處分及訴願機關卷可稽。
三、公共設施保留地扣除部分：
    (一)按本法稱財產，指動產、不動產及其他一切有財產價值之
      權利，遺產及贈與稅法第4條第1項定有明文。次按財政部
      85年9月11日台財稅第850454736號函釋略以，區段徵收後
      領回抵價地前死亡，其遺產標的為應領抵價地之權利，應
      按徵收當期被徵收之公告土地現值計算之補償地價額估算
      ，該函釋與相關法規並無不合，自得予以援用。
    (二)原告主張臺北市○○區○○段2 小段594 地號土地經臺北
      市政府於81年10月15日公告區段徵收，81年12月7 日核准
      發給抵價地，被繼承人於發還抵價地前死亡，而依平均地
      權條例第55條規定，領回抵價地需由徵收機關於規劃分配
      後，囑託該管登記機關逕行辦理土地所有權登記，並通知
      原土地所有權人，始完成徵收程序，則系爭土地徵收程序
      未完成時，原土地所有權人即已死亡，則該徵收土地仍屬
      公共設施用地，應免徵遺產稅云云，惟其主張為被告所否
      認。被告則稱本件課徵標的為「應領抵價地之權利」並非
      土地，並無都市計劃法第50條之1 規定免徵遺產稅之適用
      ，且與土地面積若干無涉等語，資為爭議。
    (三)經查，被繼承人於區段徵收領回抵價地前死亡，被告依臺
      北市政府核算徵收土地補償地價為應領抵價地之權利價值
      ，據以併計遺產課稅，揆諸前揭法條規定及財政部之函示
      意見，並無違誤。而本件課徵之標的為「應領抵價地之權
      利」，並非土地，故無都市計劃法第50條之1 免徵遺產稅
      之規定之適用，亦與土地面積如何，並無關涉，併予敘明
      。
四、農業用地扣除部分：
    (一)按遺產中之農業用地及其地上農作物，由繼承人或受遺贈
      人，繼續經營農業生產者，扣除其土地及地上農作價值之
      全數。但該土地如繼續供農業使用不滿5年者，應追繳應
      納稅賦；遺產中作農業使用之農業用地及其地上農作物，
      由繼承人或受遺贈人承受者，扣除其土地及地上農作物價
      值之全數。承受人自承受之日起5年內，未將該土地繼續
      作農業使用且未在有關機關所令期限內恢復作農業使用，
      或雖在有關機關所令期限內已恢復作農業使用而再有未作
      農業使用情事者，應追繳應納稅賦，繼承發生時及89年1
      月26日修正公布後遺產及贈與稅法第17條第1項第6款各定
      有明文。另按財政部89年10月30日台財稅第0890457780號
      函釋略以，繼承日或贈與日在89年1月26日遺產及贈與稅
      法暨農業發展條例修正公布生效前之農地免稅案件，經查
      未作農業使用而於修正生效日尚未發單追繳稅賦者，准依
      修正後之規定，對初次查獲未作農業使用者，先限期令當
      事人恢復作農業使用，於其逾限仍未恢復作農業使用時，
      始予追繳應納稅賦等語，該函釋與相關法規並無不合，自
      得予以援用。
    (二)原告主張臺北縣樹林鎮○○○段上石頭溪小段176-2、
      179-6、175及178地號等4筆土地於繼承原因發生日至今仍
      作農業使用，農業用地係自核准免稅起5年內為稅捐管理
      單位，且依據農委會79年3月10日79農企字第9103289號函
      ，系爭土地均應適用農業用地扣除規定云云，惟其主張為
      被告所否認。被告則稱179-6地號於初查核定時即未做農
      業使用，依法不得適用農業用地扣除；176-2地號於原核
      定時雖有做農業使用，惟於5年管制期間內經發現有未作
      農業使用情事，且未在被告所定期限內恢復農業使用，予
      以補徵稅款；175、178地號則已逾遺產及贈與稅法第17條
      第1項第6款規定5年之管制期間，無從證明該2筆土地於被
      繼承人死亡後5年內有繼續經營農業之事實等語，資為爭
      議。
    (三)經查，系爭4 筆土地，其中179-6 地號，於初查核定時即
      未做農業使用，依法不得適用農業用地扣除；176-2 地號
      於初查核定時雖有做農業使用，惟於5 年管制期間內經發
      現有未作農業使用情事，且未在被告所定期限內恢復農業
      使用，予以補徵稅款，亦屬有據。至於主張之臺台北縣樹
      林鎮○○○段上石頭溪小段175 、178 地號等2 筆土地之
      農業用地扣除乙節，既已逾遺產及贈與稅法第17條第1 項
      第6 款規定5 年之管制期間，自無從證明該2 筆土地於被
      繼承人死亡後5 年內有繼續經營農業之事實。綜上以觀，
      原告主張系爭土地均應適用農業用地扣除規定云云，並不
      足採。
五、從而，被告以臺北市○○區○○段2 小段594 地號土地之課
    徵標的為「應領抵價地之權利」並非土地，並無都市計劃法
    第50條之1 規定免徵遺產稅之適用，且與土地面積若干無涉
    ；另179-6 地號於初查核定時即未做農業使用，依法不得適
    用農業用地扣除，176-2 地號於原核定時雖有做農業使用，
    惟於5 年管制期間內經發現有未作農業使用情事，且未在被
    告所定期限內恢復農業使用，予以補徵稅款，175 、178 地
    號則已逾遺產及贈與稅法第17條第1 項第6 款規定5 年之管
    制期間，無從證明該2 筆土地於被繼承人死亡後5 年內有繼
    續經營農業之事實等為由，否准原告退還遺產稅之請求，於
    法並無違誤。訴願決定遞予維持，亦無不合。原告徒執前詞
    ，訴請撤銷，並請求被告退還溢繳之稅款云云，為無理由，
    應予駁回。
據上論結，本件原告之訴為無理由，爰依行政訴訟法第98條第3
項前段、第218條，民事訴訟法第385條第1項前段，判決如主文
。
中    華    民    國    95    年     6    月    8     日
                       第五庭審判長法  官  張瓊文
                                   法  官  王碧芳
                                   法  官  蕭忠仁
上為正本係照原本作成。
如不服本判決，應於送達後20日內，向本院提出上訴狀並表明上
訴理由，如於本判決宣示後送達前提起上訴者，應於判決送達後
20日內補提上訴理由書（須按他造人數附繕本）。
中    華    民    國    95    年     6    月    8     日
                                   書記官  蕭純純


司法院資訊處製作；財團法人民間司法改革基金會備份。
